【裁判字號】    90,易,222
【裁判日期】    900628
【裁判案由】    竊盜
【裁判全文】
臺灣宜蘭地方法院刑事判決                            九十年度易字第二二二號
    公  訴  人  臺灣宜蘭地方法院檢察署檢察官
    被      告  乙○○
右列被告因竊盜案件，經檢察官提起公訴（八十九年度偵字第三０七八號），本院判
決如左：
    主  文
乙○○無罪。
    理  由
一、公訴意旨略以：被告乙○○基於為自己不法所之意圖，於民國八十九年十月二十
    四日十三時許，在宜蘭縣蘇澳鎮南方澳第三漁港碼頭邊，竊取丙○○所有，用以
    平衡漁船所用，總重量約二公噸，價值約新臺幣三千元之生鐵四百五十塊。得手
    後將之置於其位於宜蘭縣蘇澳鎮岳明辛村五十六號住處，擬伺機變賣得款花用。
    然於尚未變價前，即遭警於同日十九時五十分許，在其上開住處當場查獲。因認
    被告涉犯刑法第三百二十條第一項竊盜罪嫌。
二、公訴意旨認被告乙○○涉犯刑法第三百二十條第一項之罪行，無非係以：被害人
    丙○○之指述、卷附贓物認領保管單、及被害人失竊之生鐵塊乃置放在南方澳漁
    港碼頭旁，作為平衡漁船之用，總重量高達二公噸，是被告對該批生鐵塊應有為
    他人所有之物之認識等情為其主要論據。然訊之被告則自警訊至偵審中固不否認
    將失竊生鐵塊載運返家之行為，均堅詞否認有何竊盜犯行，辯稱：其係從事撿拾
    廢鐵工作之人，當時見到碼頭旁散落一地之生鐵塊，以為係無人所有棄置該處之
    物，其並不知生鐵塊之用途，當時亦無船隻停泊碼頭邊。其花費近二小時餘之時
    間將該批生鐵塊再回住處，在此期間內有人見到其搬運生鐵塊之行為，但均未出
    面干涉或向其告知該批生鐵塊之用途。其將生鐵塊載運返家後，為確保有人出面
    主張所有權，故將生鐵塊放在住處門口路旁明顯位置，目的即在若有人發覺生鐵
    塊失竊即可迅速前往領回。其確實無竊取該批生鐵塊之意圖，況其目前尚在假釋
    期間，要無因此遭到撤銷假釋之結果等語。
三、按犯罪事實應依證據認定之，無證據不得認定其犯罪事實，又不能證明被告犯罪
    者，應諭知無罪之判決，刑事訴訟法第一百五十四條、第三百零一條第一項分別
    定有明文。又按刑事訴訟法上所謂認定犯罪事實之證據，係指足以認定被告確有
    犯罪行為之積極證據而言，如未能發現相當證據或證據不足以證明，自不得以推
    測或擬制之方法，以為裁判之基礎，最高法院二十九年上字第三一０五號及四十
    年臺上字第八六號分別著有判例；認定不利於被告之事實，須依積極證據，苟積
    極證據不足為不利於被告事實之認定，即應為有利於被告之認定，更不必有何有
    利之證據，最高法院三十年上字第八一六號判例可資參照。次依最高法院四十年
    臺上字第八六號、七十六年臺上字第四九八六號判例意旨，認定犯罪事實，所憑
    之證據，雖不以直接證據為限，間接證據亦包括在內，然無論直接或間接證據，
    其為訴訟上之證明，須於通常一般之人均不致於有所懷疑，而得確信其為真實之
    程度者，始得據之為有罪之認定，倘其證明尚未達到此一程度，而有合理性懷疑
    之存在時，即無從為有罪之認定，合先敘明。
四、經查：
  (一)本件被害人丙○○並未親眼見聞其所有用以平衡漁船之生鐵塊遭被告竊取之過程
    ，而由贓物認領保管收據亦無從作為認定被告竊盜犯行之主要依據。且在一般社
    會生活經驗上，持有贓物之原因本非僅一端，尚難單純以被告持有贓物之事實，
    忖度其取得贓物之來源。況縱被告係以竊盜、搶奪、詐欺、拾得遺失物或故買、
    收受贓物等犯罪手段取得該贓物，所涉犯罪構成要件本各不相同，訴訟上本不能
    因其無證據證明其取得贓物之來源，而推定其屬竊盜之犯行。從而，本件要無法
    依憑被告持有失竊生鐵四百五十塊之客觀事實，遽認失竊之生鐵塊即屬被告竊盜
    所得之物。公訴意旨指稱被告涉有竊盜犯嫌所憑藉被害人指述及贓物認領保管單
    等證據，雖足形成被告涉犯竊盜罪嫌之合理懷疑，惟此等證據之證明力，尚難作
    為認定被告有如公訴意旨所指竊盜罪行之有力證據。
  (二)證人即查獲警員甲○○到庭針對起獲贓物之地點結證稱：其前往起獲贓物時，該
    批生鐵塊係整堆放置被告屋前靠馬路之空地上，並無與其準備賣出之廢鐵同置一
    處。被告準備出售之廢鐵乃擺在被告住處旁邊及馬路對面之空地上（見本院九十
    年六月十九日審理筆錄）等語明確。是互核證人甲○○之證言及被告前揭辯詞，
    再佐以本件查獲時間係在同日十九時五十分許，距離被告自承係於當日十五時許
    將生鐵塊載運返家已近五小時之期間等跡證，即徵被告主觀上確無為自己不法所
    有之竊盜意圖。蓋若被告確係基於行竊之意圖所為之竊取生鐵塊犯行，衡情在竊
    盜得手後，應迅速利用時間將該批生鐵塊分散混入其準備售出之廢鐵堆中，而非
    浪費時間將生鐵塊單獨堆置在其住處前方路旁之顯眼處所。因被告此種堆置方式
    ，除將使被害人抑或第三人可得明顯察覺失竊生鐵塊之確實處所外，亦顯致將被
    告自身於竊盜犯罪之重大嫌疑地步。從而，綜觀上揭被告取走生鐵塊後所為之客
    觀處置行為，實難認被告主觀上係有為自己不法所有之竊盜意圖。
  (二)本件查獲過程亦據證人甲○○到庭結證綦詳，其證稱：當初係經由民眾提供線索
    表示失竊之生鐵塊係由一名撿拾廢鐵之人取走方循線查獲。被害人當時係先將生
    鐵放置碼頭路邊，因生鐵已經老舊，故被害人準備重新整理，但因安檢所附近不
    能停泊船隻，故被害人將生鐵塊搬運上岸後，即將漁船駛入港口準備雇車前往搬
    運。該批生鐵塊確實業已老舊，表面均已生鏽（見本院九十年六月十九日審理筆
    錄）等語綦詳，核與被告前揭所執：其見該批生鐵塊散落碼頭旁，以為係無人所
    有棄置該處之物，其花費近二小時餘之時間將該批生鐵塊載回住處，在此期間內
    有人見到其搬運之行為，但均未出面干涉或向其告知該批生鐵塊之用途。當時並
    無漁船停靠在碼頭邊等語，大致相符，堪認被告所辯非屬虛詞，應可採信。再者
    ，本件被告載運生鐵塊之時地，係於中午時分在不特定多數人均得共見共聞之碼
    頭旁，衡情應無人會選擇在此等時地，且有他人見聞之情狀下行竊，使自己陷於
    立即遭查獲之危險中之理，何況被告現正於假釋期間，更無以此種方式使自己遭
    致撤銷假釋之境地。
  (三)本件公訴意旨指稱被告涉犯竊盜罪嫌之另一論據，乃該批生鐵塊係置於碼頭旁作
    為漁船平衡之用，被告應有為他人所有之物之認識。然證人甲○○到庭亦證稱：
    其本不知該批生鐵塊之用途，係經被害人告知後方知（見本院九十年六月十九日
    審理筆錄）等語綦詳。從而，案發當時被害人駕駛之漁船並不在碼頭邊，該批生
    鐵塊表面均已生鏽，外觀老舊等情，已如前述，再核以證人即宜蘭縣警察局蘇澳
    分局港邊所警員亦不知生鐵塊用途之情觀之，實難強求從事撿拾廢鐵工作之被告
    ，在面對一地之老舊、生鏽之生鐵塊，且無漁船在旁可資參考，亦在路人見聞其
    耗費二小時餘之時間搬運重達二公噸之生鐵四百五十塊時，均無出言制止抑或告
    知該批生鐵塊係他人所有之物之之情狀下，得以明確知悉該批生鐵塊之用途及應
    係他人所有並非棄置不要廢鐵之認識。是總合前情，本件無法單依被害人供述之
    失竊時地，及贓物認領保管收據等文件予以推認被告之竊盜行為如前述，至失竊
    生鐵塊雖確在被告住處起獲，但互核被告所辯及證人甲○○結證各語，均未見有
    何無法相容之矛盾疑點，且衡以當時生鐵塊之散置狀態及其他現場整體客觀情勢
    ，再佐以被告之智識程度，事後對該批生鐵塊之處置措施，均難認被告主觀上係
    基於為自己不法所有之意圖而竊取該批生鐵塊。從而，基於禁止推定罪狀之法則
    ，確保國家刑罰權之正確行使之目的下，本件公訴意旨所執之前開論據，固足使
    被告涉及刑法第三百二十條第一項之罪行具有合理性之懷疑存在，然尚不足使其
    竊盜之犯行達於通常一般之人均不致有所懷疑，而得確信其為真實之程度。末按
    竊盜罪之成立，除行為人在客觀上需有竊取行為外，主觀上尚需有意圖為自己不
    法所有之意圖，此即所謂之「取得意圖」。若行為人並無取得意圖，即無將該批
    生鐵塊充作自己所有之財產，並「排斥所有或持有」及「占為己有」之主觀認識
    及意欲者，參酌前開說明，因被告主觀上並無不法所有之意圖，縱在客觀上並未
    經被害人丙○○人之同意而率予取走該批生鐵塊，仍因欠缺竊盜罪之主觀意圖之
    要素，而與竊盜罪之構成要件有間，尚不得以該罪名相繩。此外，本院復查無其
    他積極證據抑或其他間接證據足資證明或補強被告有如公訴人指陳之竊盜犯行，
    揆諸首揭判例意旨，因其犯罪嫌疑不足，不能證明其犯罪，爰依法為被告無罪判
    決之諭知。
據上論斷，應依刑事訴訟法第三百零一條第一項前段判決如主文。
本案經檢察官吳慧蘭到庭執行職務
中    華    民    國      九十      年      六      月      二十八      日
                                  臺灣宜蘭地方法院刑事第二庭
                                          法  官  陳  嘉  年
右正本證明與原本無異。
如不服本判決，應於判決送達後十日內，向本院提出上訴狀。（應附繕本）
                                          書記官  詹  玉  惠
中    華    民    國      九十      年      七      月        四        日


司法院資訊處製作；財團法人民間司法改革基金會備份。
